【裁判字號】    98,訴,1601
【裁判日期】    990416
【裁判案由】    返還價金
【裁判全文】
臺灣桃園地方法院民事判決              98年度訴字第1601號
原      告  丙○○
訴訟代理人  陳祖德  律師
複代理人    莊守禮  律師
被      告  丁○○
訴訟代理人  劉楷    律師
訴訟代理人  顏碧志  律師
上列當事人間請求返還價金事件，於民國99年3 月19日辯論終結
，本院判決如下：
    主      文
被告應給付原告新台幣貳佰玖拾萬元，及自民國九十九年一月一
日起，至清償日止，按週年利率百分之五計算之利息。
原告其餘之訴駁回。
訴訟費用由被告負擔。
本判決第一項於原告以新台幣玖拾柒萬柒仟元為被告供擔保後，
得假執行。但被告得以新臺幣貳佰玖拾萬元為原告預供擔保，而
免為假執行。
原告其餘假執行之聲請駁回。
    事實及理由
一、原告起訴主張：
(一)、緣被告為訴外人百倍光電股份有限公司（下稱百倍光電公司
    ）總經理，前於民國97年4 月邀原告擔任百倍光電公司採購
    處長，且於97年7 月初，以百倍光電公司須高價募資為由，
    利誘原告，使原告受其誘騙，遂陷於錯誤而購買其名下技術
    股200 張，有收據可稽（原證1 ），惟百倍光電公司向外募
    資未成，資金產生缺口，被告為安撫原告，自願將系爭技術
    股變更為300 張，有股票股條購買合約書可稽（原證2 ）。
    詎百倍光電公司於97年12月初財務極度惡化，兩造乃於97年
    12月18日簽訂協議書（原證3 ，下稱97年12月18日第1 次協
    議），其中第4 條約定「若乙方（即被告）不在百倍光電則
    乙方歸還股款新台幣（下同）300 萬元給甲方（即原告）」
    。嗣兩造又於98年1 月12日達成協議，並簽訂股條投資協議
    書（原證4 ，下稱98年1 月12日第2 次協議），其中第4 條
    約定「若乙方（即被告）不在百倍光電，則乙方需於2009年
    12月底前籌措290 萬元投資剩餘股款給甲方（即原告）」等
    語。
(二)、查百倍光電公司自98年1 月初、3 月初陸續資遣員工，迄今
    皆未給付資遣費，顯見已無給付能力，且經桃園縣政府認定
    百倍光電公司業於98年3 月4 日歇業在案（原證5 ）。基此
    ，被告既已不在百倍光電公司繼續經營，則該停止條件業已
    成就，依上約定，被告應於98年底前給付290 萬元與原告。
    又被告雖委請律師以存證信函表示撤銷97年12月18日第1 次
    協議及98年1 月12日第2 次協議（原證6 ），企圖脫免責任
    ，足證其有到期不履行之虞，復據證人乙○○、甲○○所述
    ，亦均無法證明被告受有何脅迫或意思不自由所為簽立協議
    書。苟有此事，則被告何以願先給付10萬元，事後又不報警
    處理？顯違常情，被告所辯自難憑信。為此，爰依98年1 月
    12日股條投資協議書之契約關係提起本件訴訟。並聲明：被
    告應給付原告290 萬元，並自起訴狀繕本送達之翌日即98年
    9 月19日起至清償日止，按週年利率5%計算之利息；請准供
    擔保宣告假執行。
二、被告則以：
(一)、原告前曾任百倍光電公司採購處長，因知百倍光電公司前景
    看好，遂向被告要求購買名下股份，詎原告事後反悔要求被
    告返還買賣價金，其間為迫使被告簽下協議，竟以被告安全
    及外遇私生活之事而為恫嚇，有電子郵件可參（被證2 ），
    被告惟恐原告對自身不利，並避免工作職位及家庭受到影響
    ，不得已始分別於97年12月18日及98年1 月12日簽立協議書
    2 紙（原證3 、4 ）。而被告鑒於係因原告不法恫嚇脅迫，
    且非出於自由意志下簽立上開協議書，乃於98年4 月28日委
    請律師發函，依民法第92條第1 項規定撤銷97年12月18日第
    1 次協議及98年1 月12日第2 次協議所為之意思表示（被證
    1 ），則被告既已撤銷系爭協議意思表示，原告據以請求給
    付290 萬元及其利息，自無理由。
(二)、縱認被告撤銷系爭協議之意思表示不合法，惟該協議所附條
    件並未成就，原告之請求亦無理由。蓋依97年12月18日所簽
    訂協議書第4 條約定「若乙方（即被告）不在百倍光電則應
    歸還股款300 萬元給甲方（即原告）」，惟查百倍光電公司
    嗣雖因周轉不靈而歇業，然被告仍為百倍光電公司處理相關
    善後事宜並未離去，故原告主張被告已不在百倍光電公司繼
    續經營云云，除係逕自擴張解釋兩造約定範圍外，且亦與事
    實不合。況且，原告於簽訂協議書後，不候久耐協議期限，
    為促使條件早日成就，復又散布百倍光電公司經營不善之消
    息，有電子郵件為憑（被證3 ），導致廠商恐慌或要求現金
    交易，或欲取回出售貨物，致使百倍光電公司倒閉，顯屬以
    不正當之行為促條件成就，依民法第101 條第2 項規定「因
    條件成就而受利益之當事人，如以不正當行為促其條件之成
    就者，視為條件不成就」，則原告據系爭協議請求返還價金
    ，亦無理由。
(三)、並聲明：原告之訴駁回；如受不利判決，被告願供擔保免為
    假執行。
三、本件原告主張97年7 月初被告擔任百倍光電公司總經理期間
    ，原告因受被告募資而以300 萬元投資百倍光電公司，並簽
    定股票股條購買合約書，嗣因百倍光電公司財務惡化，兩造
    先後於97年12月18日、98年1 月12日就前開款項之返還定有
    如附表一、二所示內容之協議，被告並已依98年1 月12日協
    議內容給付原告10萬元，百倍光電公司並經桃園縣政府認定
    自98年3 月4 日起歇業等事實，有原告所提收據、股票股條
    購買合約書、協議書、股條投資協議書、桃園縣政府98年5
    月27日府勞動字第980202104 號函可憑（見本院卷第5 至9
    頁），且為兩造所不爭執，自堪信為真實。惟原告主張依照
    附表二股條投資協議書約定(4)，被告應給付原告290 萬元之
    事實則為被告否認，並以前揭情詞置辯。本件原告係依兩造
    於98年1 月12日所簽定之股條投資協議書為請求，因被告亦
    不否認98年1 月12日之協議係為取代97年12月18日協議而簽
    立，僅辯稱伊係受原告之脅迫而簽立前開協議，是本件兩造
    關於百倍光電股條交易之權利義務歸屬，即應以98年1 月12
    日股條投資協議書為斷，從而，本件主要爭點乃：(一)、被告
    是否受原告脅迫而簽立98年1 月12日股條投資協議書。
    (二)、若否，前開協議書約定(4)所載之返還投資股款290 萬元
    之條件是否業已成就。
    (三)、若是，原告是否以不正當行為促使前開條件之成就。
四、茲就前開爭執事項分別判斷如下：
(一)、本件並無證據證明被告係受原告脅迫而簽立如附表二所示98
    年1月12日股條投資協議書：
１、按因被詐欺或被脅迫，而為意思表示者，表意人得撤銷其意
    思表示。民法第92條第1 項前段固然定有明文。然按當事人
    主張有利於己之事實者，就其事實有舉證之責任，民事訴訟
    法第277 條前段定有明文，本件被告對於簽立附表二所示98
    年1 月12日股條投資協議書之事實既不爭執，自應由被告就
    其所稱該股條投資協議書係受原告脅迫所簽立之有利於己事
    實為舉證。
２、被告雖聲請傳訊證人乙○○證明前開事實，然證人乙○○於
    本院審理時所證稱：「（你是否曾經任職於訴外人百倍光電
    股份有限公司？）我在97年11月至98年1 月份止任職於訴外
    人百倍光電股份有限公司，擔任董事長特助。（98年1 月份
    的時候你是否有與被告在百倍光電股份有限公司談論資遣原
    告的事？）兩造之間在我任職之前就有爭執，但我不知道是
    何原因，98年1 月份該公司就已經在辦理資遣的事情，被告
    當時有權利可以資遣他的幹部，我確實聽兩造談到資遣原告
    的事情。（有否聽聞原告股權買賣的事情？）我有聽到，但
    我不知道是怎麼一回事，因為我去之前，他們之間就已經有
    協議了，我只是聽他們二人說內容是被告將300 萬元百倍光
    電股份有限公司股票轉讓或賣給原告，原告將300 萬元交付
    給被告，但是具體情形我不是很清楚。（協議之時，你是否
    在在場？）我任職該公司的時候，他們已經有協議，是事後
    他們曾經向我提起有這份協議。（你是否有聽到原告說會將
    被告從9 樓丟下去？）我沒有聽到」等語（見本院卷第38至
    39頁），顯然無從證明原告於98年1 月12日協議之時，確對
    被告有何脅迫之行為。
３、被告雖又以被證二（本院卷第24頁）電子郵件證明同一事實
    ，然前開電子郵件之寄件人為被告，受件人為乙○○，並寄
    送副本予黃良杰，其內容雖提到：「陳處長有非理性提到，
    倘若鄺總仍立場堅定，不願對買賣投資股條做出讓步與誠意
    展現，陳處長說他會立刻把我從9F丟出去摔到樓下」、「確
    實陳處長有提到，倘若鄺總仍立場堅定，不願對買賣投資股
    條做出讓步與誠意展現陳處長說他會被資遣後反正很空，他
    知道我家在哪也去過，他會天天在我家樓下等我老婆出來，
    天天跟我老婆談此事，以及丙○○處長也說若我不協商展誠
    意，他要告我違反公司法詐欺罪刑事，最後我基於以上幾點
    怕影響公司也影響家人而願意造（照）丙○○處長之意做出
    讓步而簽下第三張股條投資協議書」之語，然前開內容係被
    告單方面陳述且原告否認其內容與事實相符，自難認原告就
    伊遭脅迫簽立前開協議書之事實業已為相當之證明。況且，
    被告就如附表一所示97年12月18日簽立之協議書亦係遭脅迫
    所簽立之事實，並未舉證以實其說，且於前開電子郵件中提
    及伊97年12月18日所簽之協議書時，亦未表示附表一之協議
    書簽立時有何受脅迫情形，自難認被告關於伊於97年12月18
    日所簽立附表一協議書係受原告脅迫所簽立之辯詞為可採。
    又對照兩造先後所簽立如附表一及附表二所示協議書之內容
    ，嗣後所簽立如附表二所示98年1 月12日股條投資協議書之
    給付內容與附表一所示97年12月18日協議書同為300 萬元，
    除關於98年1 月16日被告應給付且業已給付之10萬元之約定
    外，附表二股條投資協議書之給付條件較附表一協議書之給
    付條件並未較嚴格，例如，附表一協議書約定(4)原約定被告
    離開百倍光電公司應即歸還股款，然附表二股條投資協議書
    約定(4)則約定，被告若離開百倍光電公司，僅需於98年年底
    之前歸還剩餘股款即可，准此，附表一所示協議書之簽立既
    無違被告之本意，附表二之股條投資協議書又未明顯較先前
    所定協議書有利於原告，原告需否以脅迫手段迫使被告簽立
    附表二股條投資協議書，亦非無疑。
４、綜上，被告所提前開證據均未能證明附表一、二所示文書係
    被告遭原告脅迫後所簽立，難認被告確有其所述遭脅迫之事
    實，從而，被告委由律師以存證信函向原告撤銷伊所為簽立
    附表二股條投資協議書之意思表示，自難認合法。
(二)、附表二所示98年1 月12日股條投資協議書約定(4)所載乙方（
    即被告）應給付投資剩餘股款290萬元之條件業已成就：
１、附表二所示股條投資協議書既唯兩造所簽定，且被告所為撤
    消意思表示之行為並不合法，兩造自應依該協議書約定事項
    履行。該協議書約定(4)約定內容為：「若乙方（即被告）不
    在百倍光電，則乙方需於2009年12月底前籌作（籌綽）290
    萬元投資剩餘股款給甲方（即原告）」，是本件應再予審酌
    者，乃被告有無繼續任職於百倍光電公司之事實。
２、百倍光電公司自98年3 月4 日起歇業之事實，業經桃園縣政
    府認定屬實，有卷附桃園縣政府98年5 月27日府勞動字第98
    0202104 號函可憑（見本院卷第9 頁），是原告主張該公司
    因資金周轉困難而無法繼續營運，應屬可採。被告雖又辯稱
    百倍光電公司雖歇業，但被告仍為該公司處理相關善後事宜
    並未離去云云，被告亦未否認，伊現已另謀他職，而證人甲○○於本院審理時亦證稱：「（與兩造何關係？）被告是我
    們以前公司的總經理，原告是我那個部門的老闆。（被告事
    後有無負責公司的善後？）沒有，且跑得比我們還快，東西
    都收的很乾淨」等語（見本院卷第44頁背面），現見被告前
    開所辯並不可採，原告主張被告已經未參與經營百倍光電公
    司，附表二股條投資協議書約定(4)所定之條件應已成就，堪
    予採信。
(三)、本件並無確切之證據證明原告係以不正當行為促使前開條件
    成就：
１、按因條件成就而受利益之當事人，如以不正當行為促其條件
    之成就者，視為條件不成就。民法第101 條第2 項固然定有
    明文。然依民事訴訟法第277 條前段之規定，被告仍應就原
    告確有其所稱以不正當行為促使條件成就之事實為舉證。
２、被告主張原告以不正當行為促使附表二股條投資協議書之約
    定(4)條件成就，無非係指陳原告故意散布關於百倍光電公司
    經營不善之消息，然就其所提被證三之電子郵件（見本院卷
    第25頁）內容觀之，證人甲○○於該郵件中僅向被告報告伊
    曾聽聞外包廠商轉述原告有告知百倍光電公司當時狀況之情
    ，惟縱使證人甲○○於該郵件中所陳伊有被問及公司狀況，
    及他人曾表示受原告告知公司狀況屬實，亦係證人聽聞自第
    三人之陳述，並非渠親身之所見所聞，是上開證詞充其量僅
    能證明證人曾向被告為前開陳述，縱使證人曾經聽聞某些事
    實，然其聽聞之事實是否屬實，亦即原告是否確有向該第三
    人為何陳述，因屬傳聞，自不足以之為證。況且證人甲○○
    於本院審理時亦證稱：「（最後為何會離開訴外人百倍光電
    股份有限公司？）因為公司結束營業，我是從97年7 月（任
    職）至98年2 月。（在你任職期間是否有聽過公司即將倒閉
    之訊息？）我7 月多去任職，公司大家都在傳言，公司財務
    有問題說要拖延廠商之貨款。（知否公司最後為何會倒閉？
    ）財務狀況不好，拖欠員工薪資、貨款。（兩造有無向妳或
    對外表示過公司即將倒閉之事實？）沒有對我說，有無對外
    說我也不知道。（訴外人百倍光電股份有限公司是否積欠妳
    薪資？）98年1 月、2 月份之薪資都沒有拿到。（提示被證
    3 郵件是否為妳所發？）是我發的沒有錯。（妳所提離職陳
    處長，是否就是指原告？）是。（就該郵件內容有提及原告
    曾經向外包廠商表示公司財務狀況不是很好，是否屬實？）
    我忘記了，不過當時公司的財務狀況確實好不好，外面都有
    在傳，我是負責採購，公司有欠貨款，所以拿不到東西」等
    語（見本院卷第44頁背面），顯見百倍光電公司於98年1 月
    間即積欠員工薪資，且有財務困難及積欠貨款之情形，就證
    人所言，知悉該等事實之人應非少數，從而，尚難逕以其他
    廠商知悉百倍光電公司財務狀況，而認係原告擅自對外公佈
    該等消息，又縱使原告卻有為相關之陳述，該等消息既然屬
    實，如何得為其與事實相符之陳述係民法第101 條第2 項所
    謂「不正當行為」？是被告前開所辯，亦非可採。
五、綜上所述，被告並未否認簽立附表二所示股條買賣協議書，
    而其辯稱附表一、二所示文書係遭原告脅迫後所簽立之詞，
    並不足採，而其主張撤銷簽立協議書之意思表示亦非合法。
    且附表二股條投資協議書約定(4)所定之條件已經成就，且原
    告並未如被告所陳以不正當行為促使前開條件成就，被告自
    應依約履行協議，故原告依附表二股條投資協議書約定(4)，
    請求被告給付290 萬元，為有理由。又按給付有確定期限者
    ，債務人自期限屆滿時起，負遲延責任。民法第229 條第1
    項定有明文。依附表二股條投資協議書約定(4)，被告應於98
    年12月底之前給付前開290 萬元，足見兩造於定立前開協議
    時，約定之給付期限為98年12月31日，是原告請求被告給付
    290 萬元及自99年1 月1 日起至清償日止，按年息5 ﹪計算
    之遲延利息，為有理由，應予准許，逾此部份之請求，尚乏
    依據，應予駁回。
六、二造均陳明願供擔保請准宣告假執行及免予假執行。就原告
    勝訴部份，核無不合，爰分別酌訂相當擔保金額准許之，至
    原告敗訴部份，其假執行之聲請已失所附麗，併予駁回。
七、本件為判決之基礎已臻明確，兩造其餘之攻擊或防禦方法及
    未經援用之證據，經本院斟酌後，認為均不足以影響本判決
    之結果，亦與本案爭點無涉，自無逐一詳予論駁之必要，併
    此敘明。
八、結論：原告之訴為一部有理由，一部無理由，依民事訴訟法
    第第79條、第390 條第2 項、第392 條第2 項，判決如主文
    。
中    華    民    國    99    年    4     月    16    日
                  民事第二庭  法  官  卓立婷
以上正本係照原本作成。
如對本判決上訴，須於判決送達後20日內向本院提出上訴狀。
中    華    民    國    99    年    4     月    16    日
                              書記官王素玲
附表一：
┌───────────────────────────┐
│                      協議書                          │
│甲方：丙○○                                          │
│乙方：丁○○                                          │
│甲方於2008年7 月投資百倍光電股條的股款300 萬元，無條件│
│要求乙方於：                                          │
│(1)2009年6 月底前，若乙方持有的手中茂達上市股票有達到50│
│  元以上時，需賣掉茂達股票將歸還甲方300 萬元原投資股款│
│  。                                                  │
│(2)2009年6 月底若茂達股票股價仍未達50元，則展延半年至20│
│  09年12月底前茂達股價達到50元以上時，需賣掉茂達股票將│
│  歸還甲方300 萬元原投資股款。                        │
│(3)倘若茂達股價仍未到50元則乙方需於2010年7 月將300 萬元│
│  原投資股款還給甲方。                                │
│(4)若乙方不在百倍光電則乙方歸還股款300萬給甲方。       │
│                                                      │
│立約同意人                                            │
│甲方：丙○○                                          │
│乙方：丁○○                                          │
│                                                      │
│簽約日：2008年12月18日                                │
└───────────────────────────┘
附表二：
┌───────────────────────────┐
│                 股條投資協議書                       │
│甲方：丙○○                                          │
│乙方：丁○○                                          │
│甲方於2008年7 月初投資300 萬元股款給乙方購買百倍光電股│
│條，帶乙方領到百倍孤雁股票300 張時將無條件過戶予以甲方│
│，但今天甲方變更要求乙方於：                          │
│2009年1 月16日前先歸還10萬元股款，匯入甲方指定合庫帳戶│
│：帳號0000000000000                                   │
│(1)2009年6 月底前，若乙方持有的手中茂達上市股票有達到50│
│  元以上時，乙方需賣掉茂達股票將所得股款歸還甲方290 萬│
│  元原投資剩餘百倍股條股款。                          │
│(2)若2009年6 月底若茂達股價仍未達50元，則展延半年至2009│
│  年12月底前茂達股價達到有達到35元以上時，乙方需賣掉茂│
│  達股票將所得股款魚賣掉後一個月內歸還給甲方290 萬元原│
│  投資剩餘百倍股條股款。                              │
│(3)倘若茂達股票仍未達35元以上，則展延3 個月至2010年3 月│
│  底前茂達股價有達到25元以上時，乙方需賣掉茂達股票一個│
│  月內歸還給甲方290 萬元原投資剩餘百倍股條股款，若仍茂│
│  達股價未達25元，則乙方需於2010年7 月底前自行籌作290 │
│  萬元原投資剩餘股款給甲方。                          │
│(4)若乙方不在百倍光電則乙方需於2009年12月底前籌作290 萬│
│  元投資剩餘股款給甲方。                              │
│                                                      │
│立約簽約人（一式兩份）：                              │
│甲方：丙○○                                          │
│乙方：丁○○                                          │
│                                                      │
│中華民國98年1月12日                                   │
└───────────────────────────┘

司法院資訊處製作；財團法人民間司法改革基金會備份。
